【裁判字號】    98,家上,160
【裁判日期】    981103
【裁判案由】    確認收養關係存在
【裁判全文】
臺灣高等法院民事判決                 98年度家上字第160號
上  訴  人  乙○○
訴訟代理人  湯應欽律師
被上  訴人  甲○○
訴訟代理人  鄭佑祥律師
            陳佳瑤律師
上  一  人
複代  理人  林盛煌律師
上列當事人間確認收養關係存在事件，上訴人對於中華民國98年
3月4日臺灣板橋地方法院97年度親字第195號第一審判決提起上
訴，本院於98年10月20日言詞辯論終結，判決如下：
    主  文
上訴駁回。
原判決主文第一項更正為確認被上訴人與周室（女，民國十年五
月八日生，身分證統一編號：Ｚ000000000，民國九十
七年三月三十日死亡）間之收養關係成立。
第二審訴訟費用由上訴人負擔。
    事實及理由
一、本件被上訴人於原審起訴，聲明請求確認其與周室間之收養
    關係存在，觀其主張之事實理由係謂，伊係由周崑源、周室
    夫妻共同收養，且周室有自幼撫養伊之事實，並有以伊為自
    己子女之意思，符合民國74年6月3日修正前民法第1079條但
    書規定，無庸以書面為之，故伊與周室之收養關係有效成立
    等情。揆其真意係在確認與周室間之收養契約已具備成立要
    件而有效成立，被上訴人於本院審理中更正原起訴聲明為：
    「確認被上訴人與周室間之收養關係成立」（見本院卷第10
    3 頁背面），係本於起訴真意所為聲明之更正，非訴之變更
    ，無須經上訴人之同意，合先敘明。
二、被上訴人主張：伊於40年6月30日出生，並於41年9月11日由
    本生父母鄭敏水、吳寶仙出養予訴外人周崑源，周崑源嗣於
    41年11月2日與訴外人周室結婚，周室自伊1歲起，即有以伊
    為子女之意思而與周崑源共同撫養伊，依74年6月3日修正前
    民法第1079條但書規定，縱無收養書面契約或未辦理收養登
    記，亦無礙伊與周室收養關係之成立。而上訴人之母陳夏江
    於37年間經周室收養為養女，周室於97年3 月30日死亡，兩
    造均應為周室之繼承人，然上訴人為排除伊之繼承權，竟否
    認伊為周室之養女，並以利害關係人之身分向臺北縣中和市
    戶政事務所（以下稱中和戶政事務所）申請辦理戶籍更正登
    記，將伊養母由「周室」更正為「無」，致伊與周室間之收
    養關係存否不明，使伊身分關係處於不安狀態等情。爰求為
    確認伊與周室間之收養關係存在之判決。原審為被上訴人勝
    訴之判決，上訴人不服，提起上訴。被上訴人於本院答辯聲
    明：上訴駁回。
三、上訴人則以：被上訴人係由周崑源獨自收養，並由其單獨辦
    理收養登記，周室未有共同收養之事實。且周室於27年間與
    陳再亨結婚，乃陳再亨於30年7 月20日死亡，周崑源因被陳
    家招贅而於41年11月2 日與周室結為夫妻，故被上訴人於同
    年9 月被收養時，周室尚非周崑源之配偶，自不得共同收養
    被上訴人。況周崑源夫妻係為各自承繼周崑源之周家、周室
    亡夫陳再亨之陳家香火，於婚前各自收養甲○○、陳夏江，
    自無共同收養之意思，婚後亦未有收養對方養女之表示。而
    周室照顧撫育被上訴人僅係基於被上訴人繼母之身分，未有
    以之為子女之意思。又周室登記為被上訴人之養母，乃42年
    間周崑源申報原戶長即陳再亨之父陳揚通死亡，變更周室為
    戶長時，戶政機關誤錄所致，伊亦已申請更正，不得據此為
    有利被上訴人之推定。且周室於被上訴人起訴前死亡，是本
    件收養關係乃過去之法律關係，被上訴人對此提起確認之訴
    ，於法不合等語，資為抗辯。並上訴聲明：(一)原判決廢棄。
    (二)被上訴人在第一審之訴駁回。
四、查被上訴人於40年6月30日出生，並於41年9月11日由本生父
    母鄭敏水、吳寶仙出養予周崑源，周崑源嗣於41年11月2 日
    與周室（10年5月8日生，身分證統一編號：Ｚ000000000）結
    婚，上訴人之母陳夏江則為周室於37年1 月20日所收養，周
    室於97年3 月30日死亡後，上訴人以利害關係人身分向中和
    戶政事務所申請將戶籍登記上被上訴人養母由「周室」更正
    為「無」等事實，為兩造所不爭，復有戶籍謄本、中和地政
    事務所函等件為證，堪信為真實。
五、被上訴人主張，周室與周崑源結婚後，即有自幼撫育伊之事
    實，並有以伊為自己子女之意思，則不須書面即可成立收養
    關係，上訴人否認，並申請戶政機關更正戶籍登記，伊即得
    請求確認與周室間之收養關係成立等情，雖上訴人以前揭情
    詞置辯。經查：
  (一)按法律關係之成立或存在與否不明確，致原告在私法上之地
    位有受侵害之危險，而此危險得以對於被告之確認判決除去
    者，即得依民事訴訟法第247 條規定提起確認之訴。本件被
    上訴人之戶籍登記及身分證，均記載其為周室之養女，惟周
    室死亡後，上訴人否認被上訴人養女身分並向戶政單位申請
    更正該養母之登記為無，已如前述，則被上訴人與周室的收
    養關係成立與否即因上訴人之否認而不明確，致被上訴人養
    子女之身分有受侵害之危險，被上訴人提起本件確認之訴，
    即有確認利益，而為法之所許。
  (二)按74年6月3日修正前之民法第1079條規定：「收養子女，應
    以書面為之。但自幼撫育者，不在此限。」亦即收養人以收
    養他人子女為自己子女之意思，自幼撫養被收養人者，即符
    合收養之形式要件。而所謂「自幼」，係指未滿七歲而言（
    司法院31年院字第2332號解釋參照）。又民法親屬編施行法
    第1條規定：「關於親屬之事件，在民法親屬編施行前發生
    者，除本施行法有特別規定外，不適用民法親屬編之規定；
    其在修正前發生者，除本施行法有特別規定外，亦不適用修
    正後之規定。」。
  1.本件被繼承人周室，原姓名為「汪氏室」，其本生父母為汪
    文鬃與汪陳氏好，「汪氏室」於日治時期以「媳婦仔」名義
    入籍戶主陳揚通臺北縣三重市○○○街67號戶籍內，「汪氏
    室」同時更改姓名為「陳室」，陳室於昭和13年9 月11日與
    戶主陳揚通的四子陳再亨結婚，陳室的戶籍身分由「媳婦仔
    」變更為戶主陳揚通的「四子婦」。嗣陳再亨於昭和16年7
    月22日死亡後，周崑源於35年10月1 日（即於周崑源收養被
    上訴人前），以家屬身分入籍陳揚通戶籍內，陳室復於37年
    1月20日收養陳夏江為養女，嗣周崑源亦於41年9月11日以書
    面契約收養被上訴人為養女，並辦理入籍至陳揚通戶內，登
    記為家屬，有日治時期戶籍謄本、戶籍登記申請書、收養登
    記申請書、收養證書、戶籍謄本等件附卷可稽（見原審卷第
    9、10、16、17、49頁）。周崑源與陳室嗣於41年11月2日結
    婚，陳室冠夫姓更名為周室，身分同時變更為戶長陳揚通之
    家屬。陳揚通於42年6 月10日死亡時，周室繼任為戶長，被
    上訴人則登記為戶長周室之養女，亦有結婚登記申請書、戶
    籍謄本可憑（見原審卷第15、49、12頁）。是依上開戶籍資
    料所載，陳室原與陳揚通之四子陳再亨結婚，陳再亨死亡後
    ，周崑源於35年10月1 日以家屬身分入籍陳揚通戶內，與陳
    室均為陳揚通戶內家屬，2 人當時尚未結婚，陳室先單獨收
    養陳夏江，周崑源再單獨收養一歲之被上訴人，周崑源收養
    被上訴人後約2個月即於41年11月2日與陳室結婚，婚後陳室
    去前夫姓，冠周姓，並變更為陳揚通之家屬，可見周室與周
    崑源為嫁娶婚而非招贅婚。上訴人抗辯，周崑源為陳揚通所
    招贅云云，顯不可採。其後，周室及周崑源與被上訴人、陳
    夏江4 人即同戶共同生活，雖周室未辦理書面收養被上訴人
    ，但周室於42年間繼任為戶長時，於戶籍登記上將被上訴人
    身分登記為戶長周室的養女，是被上訴人主張，周室繼任戶
    長並為被上訴人變更戶籍身分登記為養女時，周室即有以被
    上訴人為養女之意一節，核與常理相符，應為可採。
  2.次依被上訴人所提，其於6歲2個月時進入臺北縣二重國小就
    讀，該國小調查製作的學籍表記載：「入學時年齡：六歲二
    月。家庭狀況：父周崑源職業工人、母周室職業家庭管理。
    保護者（即監護人）周室，關係母女。」等語（見原審卷第
    75頁），而學校的學籍表係學校依職權製作，學籍表所登載
    之父母與監護人，係為學校於學生緊急事故通知之用，應無
    虛構之理。而被上訴人成長過程均由周室與周崑源共同扶養
    ，被上訴人與上訴人之母陳夏江以姐妹互稱，而被上訴人與
    周室則互以母女相稱，此經上訴人之父何其利於原審證稱：
    「我結婚後住在周室家裡，家裡有周崑源、原告、周室、我
    太太陳夏江，當時原告只有12歲。」等語（見原審卷第61頁
    背面）；並經被上訴人生母吳寶仙胞弟吳標錦於原審證稱：
    「因我姐夫過世，我姐姐吳寶仙無法扶養原告，所以把原告
    給別人收養，收養後的原告住在三重市的周室家，原告的生
    活都由周室負責。」等語（見原審卷第59頁背面）。足認周
    室與周崑源結婚後，即有以被上訴人為自己子女之意思撫育
    被上訴人、同意被上訴人戶籍身分登載為養女、以母女關係
    擔任被上訴人就學之監護人。
  3.再查，周室於65年3 月17間申請辦理被上訴人遷出臺北市○
    ○路42號之部分遷出戶籍登記，該申請書於被上訴人之稱謂
    欄記載為「養女」，申請人則蓋用周室印章（見原審卷第21
    頁），上訴人並不爭執該印章為周室所有，可認斯時周室亦
    承認被上訴人養女之身分。上訴人雖稱，因周室不識字，他
    們拿周室的章去蓋，不能證明為周室所為云云。惟印章以由
    自己蓋用，或由有權使用之人蓋用為常態，由無權使用之人
    蓋用為變態，主張變態事實之當事人，應就此負舉證責任。
    上訴人既未舉證證明上開周室之印章係遭盜用，自應認前開
    申請書係基於周室本意所為。另被上訴人81年換發之身分證
    上母親欄記載為周室（見原審卷第73頁），93年所核發之周
    室殘障手冊，其上聯絡人登載為被上訴人，關係為母女（見
    原審卷第26頁），是自周室於42年間繼任為戶長，將被上訴
    人登載為養女後，其後被上訴人之戶籍謄本、身分證及前述
    各種文件均登記被上訴人養母為周室、或被上訴人為周室養
    女、或2 人為母女關係，期間歷經50餘年，周室均未曾提出
    異議，益見周室自始即承認前開各項文件之記載。如依上訴
    人所抗辯，係42年戶籍登記錯誤，周室豈有一再容認而未予
    異議之理，所辯顯與常理有違，不足採信。
  4.雖證人何其利於原審證述：「（周室何時告訴你一邊收養一
    個？）我結婚的時候告訴我的，她與周崑源一人養一個是要
    分別繼承陳氏與周氏香火的關係。」及劉丙○○於本院證稱
    「我自幼因二家常往來，所以知道周崑源收養甲○○、周室
    收養陳夏江」、「我到十餘歲還聽到上述各別收養之情事」
    、「大家都說周崑源來這邊被招贅」、「陳揚通會到我家說
    他招贅的這個周崑源不錯」等語，然何其利之證言，僅能證
    明周室曾告知其與周崑源收養陳夏江、被上訴人之目的，不
    能證明周室與周崑源結婚後，有無收養被上訴人之意思，蓋
    周室與周崑源為嫁娶婚，已如前述，是其婚後收養被上訴人
    並不影響被上訴人繼承周氏（周崑源）香火之目的。而劉丙
    ○○亦證稱：「（妳剛剛說小時候聽他們講一人收養一個，
    妳長大後，有無再聽他們這樣說？）長大後就比較沒有聽他
    們說。十幾歲的時候，還有聽他們說，但是周崑源與周室結
    婚後就比較沒有聽他們說。」等語，是不能證明周室與周崑
    源結婚後，無收養被上訴人之意思，至其證稱，周崑源入贅
    一節均屬聽聞傳述而來，核與前開結婚登記申請書及戶籍謄
    本登記內容不符，自無足採。
  5.上訴人復稱，伊於周室死亡後，發現上述錯誤而申請更正被
    上訴人身分之錯誤，經中和戶政事務所於97年10月3 日以北
    縣中戶字第9730008419號函，通知被上訴人於97年10月15日
    前至戶政單位辦理更正（見原審卷第68頁），可知被上訴人
    之身分，係因養父周崑源於42年6 月12日原戶長陳揚通死亡
    ，申報變更周室為戶長時，戶政機關誤錄所致云云。然該函
    內容係謂：「經調閱台端41年10月4 日收養登記申請書、收
    養契約及連貫戶籍資料，台端於41年9 月11日由周崑源收養
    為養女，設籍於陳揚通戶內稱謂為家屬，養父同年11月2 日
    與周室結婚，42年原戶長死亡，由周室繼為戶長時台端稱謂
    登載為養女。經本所函請臺北縣三重市戶政事務所以97年9
    月26日…函覆略以：『甲○○稱謂疑義案，經查係由原戶長
    陳揚通死亡變更為周室時誤錄』，台端與周室之間並無收養
    記載。…若有收養事實，請提憑相關證明文件，以利辦理後
    續事宜…」等語，可知戶政機關係因被上訴人與周室間無收
    養之記載而認被上訴人前開養女之稱謂係42年由周室繼為戶
    長時登載錯誤所致。然依前所述，被上訴人與周室間收養方
    式依74年6月3日修正前之民法第1079條但書規定，周室自被
    上訴人幼時以收養意思而撫育被上訴人，即無庸以書面收養
    契約為之，自不能以被上訴人與周室間無收養記載即認彼等
    間未成立收養關係，況該函內容亦通知被上訴人若有收養事
    實，請提出相關證明文件等，是被上訴人與周室間是否成立
    收養關係，仍須以前開各項證據及事實認定之。
六、綜上所述，周室生前雖未以書面契約辦理收養被上訴人為養
    女，惟其主觀上確有收養被上訴人為養女之意思，而自被上
    訴人幼時（1 歲多）撫育，並共同生活至被上訴人65年間遷
    出其戶籍，依74年6月3日修正前之民法第1079條但書規定，
    周室與被上訴人間仍成立收養關係。從而，被上訴人請求確
    認其與周室間之收養關係成立，為有理由，應予准許。原審
    為被上訴人勝訴判決，於法並無違誤。上訴意旨指摘原判決
    不當，聲明廢棄改判，為無理由，應予駁回。
七、兩造其餘攻擊防禦及未經援用之證據，經本院審酌後，認與
    本判決之論斷不生影響，爰不一一論駁，附此敘明。
八、據上論結，本件上訴為無理由。依民事訴訟法第449條第1項
    、第78條，判決如主文。
中    華    民    國    98    年    11    月     3    日
                    民事第十一庭
                        審判長法  官  鄭雅萍
                              法  官  徐福晉
                              法  官  詹文馨
正本係照原本作成。
如不服本判決，應於收受送達後20日內向本院提出上訴書狀，其
未表明上訴理由者，應於提出上訴後20日內向本院補提理由書狀
（均須按他造當事人之人數附繕本）上訴時應提出委任律師或具
有律師資格之人之委任狀；委任有律師資格者，另應附具律師資
格證書及釋明委任人與受任人有民事訴訟法第466 條之1第1項但
書或第2 項（詳附註）所定關係之釋明文書影本。
中    華    民    國    98    年    11    月    5     日
                              書記官  洪秋帆
附註：
民事訴訟法第466條之1（第1項、第2項）：
對於第二審判決上訴，上訴人應委任律師為訴訟代理人。但上訴
人或其他法定代理人具有律師資格者，不在此限。
上訴人之配偶、三親等內之血親、二親等內之姻親，或上訴人為
法人、中央或地方機關時，其所屬專任人員具有律師資格並經法
院認為適當者，亦得為第三審訴訟代理人。

司法院資訊處製作；財團法人民間司法改革基金會備份。
